臺灣高等法院臺中分院民事裁定　94年度家抗字第92號
抗　告　人　甲○○
抗告人因與乙○○間收養認可事件，對於中華民國94年7月15日
臺灣南投地方法院94年度養聲字43號裁定提起抗告，本院裁定如
下：
    主  文
抗告駁回。
抗告程序費用由抗告人負擔。
    理  由
一、抗告意旨略以：民法第一０七三條規定：「收養者之年齡應
    長於被收養者二十歲以上。」，此規定未設有彈性規定（大
    法官釋字第五０二號參照），因囿該規定，致抗告人之配偶
    陳綠珍無法依民法第一０七四條與抗告人共同收養乙○○，
    故得其同意後單獨聲請收養子女，究屬迫不得已；若違反民
    法第一０七四條之規定，收養者之配偶得請求法院撤銷之。
    抗告人之配偶既以見證人身分樂見收養乙○○之裁定認可，
    依上揭規定，自難謂抗告人之收養無效。又收養同意書固載
    明自民國九十四年七月十日起由甲○○收養乙○○，實則收
    養事實已於八十五年八月二十四日乙○○被丙○○、呂敏收
    養之前即持續存在迄今，抗告人與配偶對乙○○之愛恆逾胞
    弟丙○○夫妻，為法律關係得以名正言順，將於裁定認可時
    ，由胞弟依法向戶政機關終止對乙○○之收養，並無違反民
    法第一０七五條，致一人同時為二人養子女之事實，請鈞院
    傳訊胞弟夫妻作證，証明乙○○自被胞弟夫妻收養，即與抗
    告人夫妻共同生活，有戶籍謄本、或其生母陳秋蜜為證，況
    丙○○於八十八年五月二十四日創立單獨生活戶，戶籍地雖
    在南投市，居住地為台中縣大里市○○○街十六號，乙○○
    國小、國中乃至高中求學階段，不僅均在南投與抗告人夫妻
    共同生活，教養天職亦由抗告人及配偶共同承當，被收養人
    已年滿十八歲，可傳其作證。抗告人年逾六十而膝下無子女
    ，且有重疾纏身，健保局已將抗告人列入重大傷患，與乙○
    ○之親情早逾有血統關係之自然血親，乃原審違反應以養子
    女之權利為優先保護之立法意旨，陷被收養人求法律正名之
    救濟無由，並致抗告人夫妻身後事處理因循憑據之困難，影
    響乙○○身心及法律權利甚鉅。另原審未傳喚證人致不明抗
    告事實及理由，乃於收狀不及五日期間，即輕易駁回抗告人
    認可收養之聲請，實有違抗告人夫妻與乙○○依法享天倫親
    情權益，為此提起本件抗告，求予廢棄原裁定等語。
二、按收養者之年齡，應長於被收養者二十歲以上。有配偶者收
    養子女時，應與其配偶共同為之。但夫妻之一方，收養他方
    之子女者，不在此限。又除前條規定外，一人不得同時為二
    人之養子女。而收養有無效或得撤銷之原因者，法院應不予
    認可。民法第一千零七十三條、第一千零七十四條、第一千
    零五條、及一千零七十九條第五項第一款分別定有明文。
三、抗告人於原審聲請自民國九十四年七月十日起收養乙○○為
    養女，並經其法定代理人同意，爰請求裁定認可等語。惟查
    ：抗告人為有配偶之人，其配偶為陳綠珍；又乙○○目前為
    案外人丙○○與呂敏之養女，該收養關係仍存在等事實，有
    戶籍謄本在卷可稽。本件抗告人為有配偶之人，未與其配偶
    共同收養，其配偶陳綠珍之年齡，亦未長於被收養者二十歲
　　以上，雖大法官釋字第五０二號解釋以：民法第一千零七十
　  三條關於收養者之年齡應長於被收養者二十歲以上，及第一
    千零七十九條之一關於違反第一千零七十三條者無效之規定
    ，符合我國倫常觀念，為維持社會秩序、增進公共利益所必
    要，與憲法保障人民自由權利之意旨並無牴觸。收養者與被
    收養者之年齡合理差距，固屬立法裁量事項，惟基於家庭和
    諧並兼顧養子女權利之考量，上開規定於夫妻共同收養或夫
    妻之一方收養他方子女時，宜有彈性之設，以符合社會生活
    之實際需要，有關機關應予檢討修正等語。惟目前立法尚未
    修正，仍應依現行法律規定為依據。再者；乙○○為案外人
    丙○○、及呂敏之養女，如為抗告人所收養，亦違反一人不
    得同時為二人養子女之強制規定，本件收養有上開得撤銷、
    及無效之原因，原法院不予認可，核與法並無違誤，抗告人
    執上詞提起本件抗告，為無理由，應予駁回。
四、依民事訴訟法第四百九十五條之一第一項、第四百四十九條
    第一項、第九十五條、第七十八條裁定如主文。
中　　華　　民　　國　　94　　年　　8 　　月　　17　　日
                    民事第四庭審判長法　官  黃斐君
                                    法　官  張鑫城
                                    法　官  張浴美
以上正本係照原本作成。
本裁定僅得以適用法規顯有錯誤為理由，並經本院許可者，始得
再為抗告。
如提起再抗告者應於裁定送達後10日內向本院提出抗告理由狀（
須按照他造人數附具繕本）並繳納抗告裁判費新台幣1,000元，
同時委任律師或具有律師資格之關係人為代理人。
                                    書記官  謝雅惠
中　　華　　民　　國　　94　　年　　8 　　月　　18　　日
                                        　　　　　　　Ｂ
